臺灣板橋地方法院刑事判決              100年度訴字第980號
公  訴  人  臺灣板橋地方法院檢察署檢察官
被      告  何淑惠  原名莊何.
上列被告因偽造文書等案件，經檢察官提起公訴（99年度調偵字
第1053號），被告於準備程序為認罪陳述，經本院合議庭裁定由
受命法官行簡式審判程序，判決如下：
    主  文
何淑惠共同連續行使偽造私文書，足以生損害於他人，處有期徒
刑拾月；緩刑貳年。
    事  實
一、何淑惠（原名莊何淑惠，於民國99年2 月1 日更名）與莊添
    福（100 年1 月17日死亡，業經臺灣板橋地方法院檢察署檢
    察官另以99年度調偵字第1074、1075號為不起訴處分）原係
    夫妻關係，莊添福併於88年6 月間，在台北縣板橋市（現改
    制為新北市板橋區○○○路141 之3 號住處，由莊添福自任
    會首，召集許宙、黃盛雄、楊新來、蘇寶厚、胡碧英（以夫
    即賴炎煌暨周瓊美之名義各跟1 會，然會單上將周瓊美載為
    王瓊美）、楊金號等人成立民間互助會，會期自88年6 月10
    日起至90年8 月10日止，會員不含會首計27人，每會金額新
    台幣（下同）2 萬元，併約定自起會至90年8 月止，每月10
    日晚上8 時，在莊添福上址住處開標，採內標制（即每次標
    會後，已得標之死會每一會份應繳交2 萬元，尚未得標之活
    會每一會份則繳交以2 萬元扣除當次得標利息後之餘額），
    由競標者在空白標單上書立競標者之姓名、競標金額參與競
    標，底標為2 千元，每次以投標金額最高者得標，再由莊添
    福、何淑惠主持標會並向未得標會員按競標利息收取會款交
    給得標會員；詎莊添福、何淑惠於上開互助會會期進行中，
    竟共同基於偽造標單行使以達詐取活會會員會款目的之行使
    偽造私文書、詐欺取財的概括犯意聯絡，利用會員間不相熟
    識且會員於開標時未全數到場參與之機會，在上址住處，未
    得會員胡碧英、許宙等人之授權，即先後3 次擅自偽簽「賴
    炎煌」、「王瓊美」、「許宙」之署名及填寫不詳金額之標
    息，而偽造標單，且行使前揭偽造之標單參與競標，進而得
    標，使尚未得標之活會會員誤以為係「賴炎煌」、「王瓊美
    」、「許宙」得標因之陷於錯誤交付會款與莊添福、何淑惠
    ，足以生損害於「賴炎煌」、「王瓊美」、「許宙」及各活
    會會員，莊添福、何淑惠以此方式合計至少向活會會員詐得
    會款72萬元；嗣於89年9 月間，何淑惠與莊添福無預警停標
    不出面處理，經會員黃盛雄等人遍尋不著追索無門，始悉受
    騙。
二、案經許宙、黃盛雄、楊新來、蘇寶厚、胡碧英、賴炎煌及楊
    金號訴由臺灣板橋地方法院檢察署檢察官偵查後起訴。
    理  由
一、認定犯罪事實所憑之證據及理由：
(一)、訊據被告對前開犯罪事實，於本院審理中坦認在卷，與證人
    即被害人許宙、黃盛雄、楊新來、蘇寶厚、胡碧英、賴炎煌
    及楊金號等人於偵查或本院審理中所述情節，核無不合；此
    外，並有互助會單在卷可稽，堪認被告前開自白應與事實相
    符，可以採信；本件事證明確，被告犯行堪以認定。
(二)、至本件被告先後3 次冒標之確切時間及各次冒標之標金數額
    ，證人即告訴人等並未明確指證，被告於本院審理中亦供承
    「不記得了」等語（見本院100 年10月3 日審理筆錄），告
    訴人等對此亦均答稱不清楚，亦無留存標單以供參酌，故本
    院僅能依罪疑唯輕原則，就被告冒標之時間以止會前，併以
    冒標次數往回推算，因越接近止會之會期，活會會員相對越
    少，被告所能詐得之會款亦相對減少，而冒標之標金，則以
    證人即告訴人楊新來於偵查中提出告訴時所檢附之本合會繳
    款記錄單中（見90年度他字第1233號偵查卷第4 頁）顯示該
    會歷次標金最高者係4 千元為準（因標金越高，活會會員應
    繳之會款即越少），以此方式最有利被告而為計算；因此，
    以最有利於被告關於冒標時間之認定即最接近停會之89年8
    月10日為基準，往前推算3 次（即以被告係自89年6 月10日
    之第13會期開始冒標），並以標息中最高額4 千元為準，則
    被告3 次冒標向活會會員收取之會款至少為72萬元（計算方
    式為：89年6 月10日第13會期開標時之正常活會人數為15人
    次｛27人次減去已進行開標之12人次為15人次｝乘以活會員
    應繳之活會款1 萬6 千元｛標金2 萬元減去標息4 千元為1
    萬6 千元｝再乘以連續3 期冒標，所得金額為72萬元），是
    被告合計至少向活會會員詐得會款72萬元，併此敘明。
二、論罪科刑
(一)、按冒用他人名義書寫標單，以冒標他人之互助會，茍標單上
    除書寫被冒標者姓名及欲標取會款所出利息之金額外，並書
    有「標單」之意旨，而就文義內容之本身，使人一見即知係
    投標會款之標單，該標單固係刑法第210 條所稱之私文書；
    惟如僅在紙上書寫被冒標者之姓名及所出利息之金額，就文
    義本身並不足以獨立表示一定用意之證明，如非依民間互助
    會之習慣，尚無從認定其上之文字，係用以表示該名義人願
    出所書金額之利息以標取互助會會款之證明者，則非刑法第
    210 條所規定之私文書，而屬同法第220 條以文書論之準私
    文書，另按互助會死會會員既已得標，即有依約定按期繳付
    會款之義務，因此其不生因陷於錯誤而交付款項予會首之問
    題，即非冒標之被害人（最高法院92年度台上字第7231號、
    97年度台上字第5819號判決意旨參照）；核本件被告先後3
    次於會期進行中，在空白紙上分別偽簽「賴炎煌」、「王瓊
    美」、「許宙」之署名及填寫不詳金額之標息參與投標而行
    使之，並向活會會員佯稱係由該等會員得標以收取會款之所
    為，均係犯刑法第216 條、第220 條第1 項、第210 條之行
    使偽造準私文書罪及同法第339 條第1 項之詐欺取財罪；被
    告偽簽「賴炎煌」、「王瓊美」、「許宙」之署名，係偽造
    準私文書之部分行為，偽造準私文書之低度行為復為行使之
    高度行為所吸收，均不另論罪。
(二)、被告行為後，刑法第2 條、第28條、第56條、第55條已於94
    年2 月2 日修正公布、95年7 月1 日施行；而罰金罰鍰提高
    標準條例亦於98年4 月29日公布廢止全文；茲比較分析如下
    ：
 1、被告行為後，刑法施行法增訂第1 條之1 ，於95年6 月14日
    公布，並於同年7 月1 日施行；考其立法理由，係為因應94
    年2 月2 日修正公布、95年7 月1 日施行之刑法施行後，依
    刑法總則第33條第5 款規定，罰金貨幣單位已改為新臺幣，
    是以分則編各罪所定罰金之貨幣單位，自應配合上開規定修
    正，為使罰金數額趨於一致，避免衍生新舊法比較適用問題
    ，以緩和實務適用法律之衝擊，於不變動罰金數額之前提下
    ，而為制定，換言之，刑法施行法第1 條之1 係在替代罰金
    罰鍰提高標準條例部分條文，與適用罰金罰鍰提高標準條例
    之結果相同，對於被告而言並不發生有利或不利之問題，僅
    係將貨幣單位由銀元改為新臺幣，並非法律變更刑度之條文
    ，當無須就新舊法比較適用（臺灣高等法院暨所屬法院95年
    法律座談會刑事類提案第16至19號研討結果可資參照）。
 2、被告行為後，刑法第28條之規定，已修正為「二人以上共同
    實行犯罪之行為者，皆為正犯」（公佈施行日期同於上開刑
    法第2 條）；比較修正前後刑法第28條之規定，修正後之規
    定，排除完全未參與犯罪相關行為之「實行」的「陰謀共同
    正犯」及「預備共同正犯」，適用範圍較修正前為窄，有利
    於被告，自應適用被告行為後即修正之刑法第28條規定予以
    論處（最高法院97年度台上字第37號判決）。
 3、被告行為後，刑法第56條關於連續犯之規定業經刪除（公布
    施行日期同上開刑法第2 條），原規定之連續數行為而犯同
    一罪名者，除有接續犯情形外，應按數罪併罰之原則論處，
    比較刪除前後刑法第56條之規定，刪除後之法律適用，並未
    較有利於被告，故本件被告數次詐欺、行使偽造準私文書犯
    行，均仍應依修正前刑法第56條連續犯之規定各僅論以一罪
    ，並均加重其刑。
 4、被告行為後，刑法第55條有關想像競合犯之規定，業經修正
    公布施行（公布施行日期同於上開刑法第2 條），該條雖增
    訂但書有關科刑範圍之限制，然僅係法理之明文化，非屬法
    律之變更（最高法院95年5 月23日第8 次刑事庭會議決議）
    ，故應依現行刑法第55條想像競合犯之規定處斷。
 5、被告行為後，刑法第55條「犯一罪而其方法或結果之行為犯
    他罪者，從一重處斷」之規定，業經公布刪除（公布施行日
    期同上開刑法第2 條），亦即原規定之犯一罪而其方法或結
    果行為犯他罪之牽連犯情形，應按數罪併罰之原則論處，比
    較新舊法，刪除後之法律適用，並未較有利於被告，故本件
    仍應適用被告行為時之修正前刑法第55條之規定，認被告應
    成立牽連犯，而僅從一法定刑較重之罪處斷。
(三)、按以自己共同犯罪之意思，事先同謀，而由其中一部分人實
    施犯罪行為者，均為共同正犯；被告與共犯莊添福2 人就上
    開犯行，以自己犯罪之意思，事先同謀，而推由莊添福實施
    偽造標單及提出以行使或推由被告實施向告訴人等收取會款
    之詐欺行為，自均為共同正犯。
(四)、被告所為3 次行使偽造私文書冒標而詐欺之犯行，均各時間
    緊接，犯罪構成要件亦俱相同，顯均係基於概括犯意反覆為
    之，應依修正前刑法第56條連續犯之規定各僅論以連續行使
    偽造私文書一罪、連續詐欺取財一罪，並均各加重其刑；又
    被告各次冒標得標後，均使當次活會會員陷於錯誤而交付會
    款之詐騙行為，均係以一行為侵害數法益，觸犯數詐欺罪，
    為同種想像競合犯，應依刑法第55條規定，僅從一重處斷。
(五)、再者，被告連續行使偽造私文書之目的，在於連續詐欺取財
    ，二罪間有方法與結果之牽連關係，為牽連犯，應依修正前
    刑法第55條後段規定，從一重之連續行使偽造私文書罪處斷
    。
(六)、又被告本案犯罪時間，雖均於96年4 月24日前，且所犯前述
    罪名，原符合中華民國九十六年罪犯減刑條例第2 條第1 項
    第3 款所定之減刑條件，惟被告經臺灣板橋地方法院檢察署
    於89年11月30日以板檢吉致緝字第4617號公告通緝後，迄99
    年1 月31日13時20分許，始在桃園國際機場入境經入出國及
    移民署國境事務大隊查驗護照時表明因案通緝要回國到案，
    而為警緝獲，嗣併經臺灣板橋地方法院檢察署於99年2 月2
    日以板檢慎致銷字第0811號撤銷通緝書撤銷通緝各情，有上
    開字號通緝書、撤銷通緝書、台灣高等法院通緝紀錄表在卷
    可參，則依該條例第5 條「本條例施行（96年7 月16日施行
    ）前，經通緝而未於中華民國96年12月31日以前自動歸案接
    受偵查、審判或執行者，不得依本條例減刑」之規定，本案
    被告上開犯罪，自不得適用該條例予以減刑，併此敘明。
(七)、爰審酌被告利用合會會員對其之信任關係，冒用他人名義得
    標，進而詐騙活會會員，以獲取不法利益，犯罪動機及手段
    顯有可議之處，各次詐得之金額非微，因而造成告訴人財產
    法益受損，惟其前無犯罪紀錄，有臺灣高等法院被告前案紀
    錄表在卷可參，被告犯後併與告訴人達成調解暨斟酌被告之
    智識程度等一切情狀，就被告本件犯行量處如主文所示之刑
    ，以示儆懲；又被告與告訴人於本院審理時業已達成調解，
    有本院100 年8 月18日調解筆錄在卷可憑，且被告前未曾受
    有期徒刑以上刑之宣告，復有前揭台灣高等法院被告前案紀
    錄表在卷可按，告訴人且於本院審理中表示同意給予被告緩
    刑等語在卷，本院因認被告一時失慮遽為本件犯行，固屬不
    該，應予非難，然其與告訴人達成調解並坦認犯行，顯見其
    亦有悔悟之意並盡力賠償告訴人損失，其經此偵審教訓後，
    應無再犯之虞，前開對其所宣告之刑，以暫不執行為適當，
    茲依刑法第74條第1 項第1 款（按犯罪在新法施行前，新法
    施行後，緩刑之宣告，應適用新法第74條之規定〈最高法院
    95年第8 次刑事庭會議決議7 參照〉；查被告行為後，刑法
    第74條第1 項之規定，歷經94年2 月2 日、98年6 月10日共
    2 次修正，內容均有變更，依最高法院上開刑事庭會議決議
    ，自應適用最新修正之刑法第74條規定）併予宣告緩刑2 年
    ，用啟自新。
(八)、至被告所偽造之標單雖係被告所有供犯罪所用之物，其上所
    偽簽之署名則係偽造之署押，然均未扣案，而衡諸一般合會
    常情，均於開標宣布得標人後，即將標單當廢紙丟棄，不會
    刻意保留，況此係被告冒標之證據，為避免遭人察覺，更無
    留存之理，堪認該等偽造之標單（含偽造之署押）均遭被告
    丟棄而滅失不存在，是爰均不予宣告沒收，併此敘明。
據上論斷，應依刑事訴訟法第273 之條1 第1 項、第299 條第1
項前段，刑法第2 條第1 項前段、第28條、第216 條、第220 條
第1 項、第210 條、第339 條第1 項、第55條、修正前第56條、
第55條，98年6 月10日修正刑法第74條第1 項第1 款，刑法施行
法第1 條之1 ，判決如主文。
本案經檢察官高智美到庭執行職務。
中    華    民    國   100    年    11    月    30    日
                  刑事第二十庭法  官 陳明偉
以上正本證明與原本無異。
如不服本判決，應於收受送達後10日內向本院提出上訴書狀，其
未敘述上訴之理由者並得於提起上訴後10日內向本院補提理由書
（均須按他造當事人之人數附繕本）「切勿逕送上級法院」。
                              書記官 黃頌棻
中    華    民    國   100    年    11    月    30    日
法條：刑法第216條
（行使偽造變造或登載不實之文書罪）
行使第 210 條至第 215 條之文書者，依偽造、變造文書或登載
不實事項或使登載不實事項之規定處斷。
刑法第210條
（偽造變造私文書罪）
偽造、變造私文書，足以生損害於公眾或他人者，處 5 年以下
有期徒刑。
刑法第220條
（準文書）
在紙上或物品上之文字、符號、圖畫、照像，依習慣或特約，足
以為表示其用意之證明者，關於本章及本章以外各罪，以文書論
。
錄音、錄影或電磁紀錄，藉機器或電腦之處理所顯示之聲音、影
像或符號，足以為表示其用意之證明者，亦同。
刑法第339條第1項
（普通詐欺罪）
意圖為自己或第三人不法之所有，以詐術使人將本人或第三人之
物交付者，處 5 年以下有期徒刑、拘役或科或併科 1 千元以下
罰金。
以前項方法得財產上不法之利益或使第三人得之者，亦同。
前二項之未遂犯罰之。